臺灣高等法院刑事判決　　　　　　　　93年度上訴字第3032號
上　訴　人　臺灣士林地方法院檢察署檢察官
被　　　告　乙○○
選任辯護人　黃景安律師
上列上訴人因被告偽造文書案件，不服臺灣士林地方法院93年度
訴字第129號，中華民國93年9月22日第一審判決（聲請案號：臺
灣士林地方法院檢察署92年度偵字第3126號，原聲請以簡易判決
處刑，經原審改依通常程序審理），提起上訴，本院判決如下：
    主  文
上訴駁回。
    理  由
一、公訴意旨略以：被告乙○○明知其婆婆陳盧愛（聲請簡易判
    決處刑書誤載為盧陳愛）並不符合行政院勞工委員會（以下
    簡稱勞委會）公告雇主為受監護人申請家庭外籍監護工之資
    格條件，於不詳時地、不詳方式取得以陳盧愛為病患之偽造
    財團法人新光吳火獅紀念醫院（以下簡稱新光醫院）雇主申
    請聘僱家庭外籍監護工專用診斷證明書1份，持該診斷證明
    書行使委託不知情之育昌人才仲介有限公司（以下簡稱育昌
    公司），向行政院勞工委員會（以下簡稱勞委會）申請聘僱
    家庭外籍監護工，足生損害於新光醫院及行政院勞工委員會
    對於申請聘僱家庭外籍監護工管理之正確性，因認被告涉犯
    刑法第216、210條之行使偽造私文書罪嫌。。
二、公訴人認為被告涉有前開行使偽造私文書罪嫌，除提出偽造
    之陳盧愛新光醫院診斷證明書1份（含巴氏量表，以下簡稱
    診斷證明書），及以證人丙○○證稱診斷證明書係被告提供
    予育昌公司為據外，並稱印尼籍看護於91年8月暫停引入台
    灣，被告雖表示欲等待聘用印尼傭，惟被告亦自陳其婆婆如
    癲癇發作非常危險，而被告及其小姑丁○○均需上班，是被
    告確有申請外籍看護工之急迫需要，且被告如欲等待印尼籍
    外籍看護工，於印尼看護工未能引入之前，又何須先將申請
    文件寄交育昌公司；再者，申請外勞1件約新台幣（下同）2
    萬元至3萬元，被告稱原向世華人力仲介公司申請外勞，世
    華人力仲介公司第2次申請不用錢，既然世華人力仲介公司
    第2次申請外勞不用錢，被告為何又要給育昌公司辦理；再
    者，依公訴人詢問被告有關陳盧愛關於巴氏量表之問題，陳
    盧愛應超過50分，並不符合申請外籍看護工不得超過30分之
    規定，且被告既有申請外籍看護工之需求，即有需求偽造診
    斷證明書之必要，被告推卸責任予育昌公司，而育昌公司沒
    有偽造診斷證明書之必要，因認被告涉嫌行使偽造診斷證明
    書。
三、訊據被告堅詞否認有被訴之犯行，並辯稱：因其婆婆原申請
    之印尼傭即將到期，要繼續辦理申請外勞，其婆婆表示欲給
    丙○○辦，其不敢擅自作主，係由其小姑丁○○與育昌公司
    聯繫世華人力仲介公司將資料寄還，由其轉交育昌公司，其
    只是當申請人，且本件一開始即告訴丙○○要印尼傭，因其
    婆婆習慣用印尼傭，且當時其知印尼傭被凍結之事，有向丙○○表示可以等解禁，況其婆婆之前已核准過申請外籍看護
    ，符合申請外籍看護工之條件，不需要偽造診斷證明書，診
    斷證明書也不是其拿給育昌公司，這對其不公平，其不承認
    犯罪等語。
四、經查，本件被告之婆婆陳盧愛於91年12月11日經由育昌公司
    ，以被告為雇主名義，向勞委會提出聘僱家庭外籍監護工之
    申請，而所附之新光醫院診斷證明書係偽造，固有雇主聘僱
    外籍勞工申請表、新光醫院92年1月13 日（92）新醫管字第
    056號函暨檢附病歷影本、主治醫師開立外籍監護工專用診
    斷證明書確認單等在卷可稽（附於偵查卷第8-15頁），惟查
    ：
（一）被告之婆婆陳盧愛曾經勞委會許可招募外籍看護工，有勞
      委會93年7月22日勞職外字第0930034639號函復「雇主乙○○曾於88年11月19日以陳盧愛君（身分證字號：Ｚ00000
      0000號）為被照顧人，向本會申請聘僱家庭外籍看護工，
      同年11月24日本會台88勞職外字第06600469號函同意核發
      招募許可」等語（附原審卷145頁），且被告前所聘僱之
      外國家庭監護工經核可展延聘僱，亦有勞委會函在卷可稽
      （偵卷第40頁、第41頁），陳盧愛自69年6月23日起於馬
      偕紀念醫院門診治療痛風、續發性高血壓、慢性絲球腎炎
      、慢性缺血性心臟病，雖有馬偕紀念醫院93年4月6日乙種
      診斷證明書1紙在卷可按。惟陳盧愛經本院請馬階紀念醫
      院鑑定陳盧愛結果，其巴氏量表分數為85分，有該院94年
      4月20日馬院醫內字第941340號函附診斷證明書在卷可稽
      （本院卷第134-137頁），已逾30分，則證人丙○○證稱
      ：其在宗親會曾看過陳盧愛之女佣扶著她走路，且陳盧愛
      之前申請過外勞，曾開過診斷證明書，申請外勞之條件應
      該沒有問題等語（原審93年4月28日審判筆錄第16頁、第1
      9頁），即非可採。此一鑑定結果雖對被告較為不利，惟
      查被告以雇主名義，替其婆婆申請外國家庭監護工，然與
      育昌公司丙○○接洽事宜係由證人即被告之小姑丁○○為
      之，此據證人丁○○於原審證述：「（辯護人問：丙○○
      的部分是否妳去接洽？）是的。」、「（辯護人問：請詳
      述接洽經過？）我媽媽叫我給丙○○辦，我打電話給丙○○說女佣到期，要給他辦，他說可以，他說給世華的文件
      可以了。」、「（辯護人問：是否妳親自交給他文件？）
      我打電話給世華仲介公司，我叫世華仲介公司把文件寄給
      乙○○。」、「（辯護人問：這些文件世華公司有無寄給
      被告？）有。」、「（辯護人問：這文件是否妳交給丙○○或是被告交給他？）我叫他世華把文件寄給被告，我都
      沒有接觸到這些文件。、」「（辯護人問：世華是否有把
      這件事辦好？）沒辦好，91年1月委託丙○○辦，91年3月
      丙○○叫我們到他公司去辦，丙○○說我們診斷證明書有
      問題，所以沒辦好。、「（辯護人問：丙○○叫妳們去公
      司辦好，他當時是如何跟妳們說？）說勞委會那裡文件出
      問題，是新光醫院的診斷證明書有問題，但我們還沒有把
      我媽媽帶去給醫生看，為何會有這張診斷證明書。」、「
      （辯護人問：給世華辦時，有無交給世華公司診斷書？）
      沒有。、「（辯護人問：妳說沒有診斷證明書，當時丙○○如何說？）我不知道世華寄哪些東西給被告，我只說我
      要給台北一個親戚，我叫世華把東西寄過來而已，我記得
      是寄四、五樣東西，但寄了什麼東西我沒看過。甲○○說
      ，那是他們叫人家做的，他們還有四、五件也是這樣，她
      並且叫我們承認這個診斷書是我們交給丙○○的，甲○○
      一直叫我們承認新光醫院的診斷書是我們拿給丙○○辦的
      ，他們說他們會擺平，但我們不承認。我們還跟甲○○講
      ，我們要印尼女佣，並說如果有印尼女佣，我們會馬上帶
      我媽媽去看醫生拿診斷證明書，但還沒有印尼女佣，我們
      不可能帶我媽媽去看醫生。」證述明確（見原審卷第35-3
      7頁），由證人丁○○上開證述，尚難認係被告於不詳時
      地、不詳方式取得以陳盧愛為病患之偽造新光醫院雇主申
      請聘僱家庭外籍監護工專用診斷證明書1份，持該診斷證
      明書行使委託不知情之育昌公司，向勞委會申請聘僱家庭
      外籍監護工而行使之。被告之婆婆固有需要外勞協助之情
      形，但非表示無外勞即無其他安置處理方式，而須犯罪方
      式進用外勞。
（二）本件偽造之新光醫院陳盧愛雇主聘僱外籍監護工專用診斷
      證明書（偵卷第13頁）所記載陳盧愛之就診時間為91年12
      月4日，而依卷附新光醫院病歷資料登載初診日期亦係91
      年12月4日，且陳盧愛係「未到診」，有陳盧愛之新光醫
      院病歷在卷可稽（偵卷第9頁、第10頁），是如被告欲取
      得偽造陳盧愛之診斷證明書，豈會選擇一個從來未曾到診
      且未曾有任何病歷資料之醫療院所作為出具診斷證明書之
      醫院，而使其犯罪破綻易被查覺，洵非合常情；且查陳盧
      愛於91年12月4日上午因急性腸胃炎於林哲民診所就醫，
      亦有林哲民診所出具之診斷證明書影本1紙在卷可稽（附
      原審卷第26頁），如被告欲取得偽造診斷證明書，豈會選
      擇一個在其他醫院有就醫紀錄之同一日期作為其所欲取得
      偽造診斷證明書之就醫日期，亦違常情。是被告辯稱：非
      其取得該偽造之診斷證明書，非無可信。
（三）被告辯稱：於委託育昌公司申請時，知道印尼外傭被凍結
      ，但丙○○給他們印尼傭凍結很快即會解禁之希望，因其
      婆婆習慣用印尼外傭，其等表示可以等待，並未要育昌公
      司引進其他國家之外勞等語，經查依當時91年1月21日修
      正公布之就業服務法第47條規定雇主聘僱外國人從事前條
      第1項第8款至第11款規定之工作，應先以合理勞動條件國
      內辦理招募，經招募無法滿足其需要時，始得就該不足人
      數提出申請，並應於招募時，將招募全部內容通知其事業
      單位之工會或勞工，並於外國人預定工作之場所公告之。
      是於聘僱外籍監護工前需先辦理國內招募之程序，需招募
      無法滿足需要時，始得向勞委會提出申請引進外籍監護工
      ，是據證人丙○○證稱向雇主拿回文件後，先向就業服務
      站登記，並登報3日，表示在國內沒辦法找到本國之勞工
      ，於登報3日後之第10日或11日或12日，再到就業服務站
      將求才證明領回來，之後才向勞委會提出申請等語（原審
      93年4月28日審判筆錄第13頁），故被告縱於欲聘僱之印
      尼籍外籍看護工尚未允許引入前，依前開法令規定及證人
      丙○○陳述之作業程序，仍得由仲介公司先辦理國內招募
      之前置作業，而此部分之作業程序並不須被告先提出診斷
      證明書，故被告辯稱於交育昌公司辦理申請外籍監護工時
      並未交付診斷證明書，並無不合。是被告縱未先交付診斷
      證明書予育昌公司，亦得先提交其餘文件委請育昌公司先
      作國內招募之程序。再據證人丙○○證稱被告她們家有印
      尼傭，她們也希望能辦印尼的，但還沒談到要僱用哪一國
      ，被告當初沒有很確定要用哪個國家的，我們是先幫她辦
      （指前述國內招募程序），她是想再把原來用的印尼傭再
      引進來等語（原審93年4月28日審判筆錄第5頁），是由證
      人所述被告既係期待引進印尼傭，並且是再引進原來所聘
      僱之印尼傭，則被告前開所辯其等係欲育昌公司引進印尼
      籍外籍看護工，其等可以等待印尼籍看護工解禁等情，為
      可採信。是以，育昌公司於雇主聘僱外籍勞工申請表逕予
      代為填載申請越南籍看護工（偵卷第12頁）向勞委會提出
      申請，顯有可議。
（四）況本件係由被告之大姑丁○○先主動與育昌公司負責人丙○○接洽，要其向被告拿取資料，申辦之資料是由其他公
      司轉過來，業據丙○○證述明確（原審93年4月28日審判
      筆錄第3頁、第4頁、第7頁、第19頁），且據證人丁○○
      證稱本件原係由台中世華仲介公司辦理，後來因其母親表
      示台中太遠，其母親叫伊給親戚丙○○辦，伊打電話給丙○○表示女佣到期要給他辦，他表示給付世華公司之文件
      即可，伊打電話給世華仲介公司，請他們把文件寄給被告
      等語（原審93年3月31日審判筆錄第6頁），足見本件陳盧
      愛聘僱外籍監護工由育昌公司辦理並非被告之主意，其僅
      係依證人丁○○聯繫之結果經手代轉世華仲介公司寄還之
      文件予育昌公司。且據被告提出其於91年12月2日簽收世
      華仲介公司解約取回之文件為初次核准函正本、聘僱許可
      函正本、展延聘僱許可函正本、第5次衛生局函影本、保
      證金影本，並無診斷證明書，有解約書影本1份在卷可稽
      （附於原審卷第25頁），核與被告辯稱僅轉交世華公司寄
      還之文件予育昌公司，無診斷證明書等語相合。
（五）證人丙○○證稱：其公司之業務員有甲○○、陳培欽、陳
      培東，他們為雇主申請好1件獎金是一萬八千元，但須外
      勞引進台灣才給獎金，雇主申請外勞要付給公司二萬元到
      二萬五千元等語（原審93年4月28日審判筆錄第17頁、第1
      8頁、第19頁），是育昌公司之業務員為客戶引進外籍監
      護工係有經濟上之利得誘因，仍有為圖得獎金而偽造文書
      之可能性。且育昌公司業務員甲○○、陳培欽因涉嫌行使
      偽造診斷證明書，分別經臺灣臺北地方法院檢察署檢察官
      以92年度偵字第12659號為緩起訴處分及台灣板橋地方法
      院92年度簡字第3052號刑事簡易判決判處有期徒刑3月，
      而該二案被告甲○○與陳培欽均係透過聯絡綽號「小蓁」
      者偽造診斷證明書，亦有前開甲○○臺北地方法院檢察署
      檢察官92年度偵字第12659號緩起訴處分書附卷可稽（見
      原審卷第117頁），並有臺灣板橋地方法院92年度簡字第3
      052號陳培欽偽造文書案判決在卷可稽（原審卷第188-190
      頁），核閱相符，且甲○○一案之雇主章靜伊亦否認有提
      出偽造之診斷證明書或與仲介公司共同偽造，亦有原審調
      閱之臺灣臺北地方法院檢察署92年度偵續字第337號卷第1
      2頁、第13頁陳述狀影本在卷可按（附原審卷第191、192
      頁），是本件該偽造診斷證明書是否被告交付予育昌公司
      ，尚有合理懷疑，乏確切證據足資認定。
（六）本件被告雖經請法務部調查局測謊，因其反應欠佳，不合
      測謊條件，有該局九十四年二月十六日測謊報告書及所附
      參考資料在卷可稽（見本院卷第82-95頁）。亦不足為被
      告有罪之認定。
（七）公訴意旨認被告係委託不知情之育昌公司向勞委會卷附之
      偽造診斷證明書，惟被告堅決否認係其交付與育昌公司，
      育昌公司如何取得該偽造診斷證明書，是否為被告所交付
      ，尚乏確切證據，況經由育昌公司提出申請者，另被查獲
      四件偽造診斷證明書之案件，其犯罪模式雖與本案有所不
      同，惟可證明育昌公司相關人員確有可自行取得偽造之診
      斷證明書之情形，尚難遽認本案之偽造診斷證明書係被告
      取得後交付。至於育昌公司相關人員是否構成犯罪，則屬
      另一問題，不在本案審理範圍。
（八）綜上所述，依卷附之偽造診斷證明書之日期受看護人陳盧
      愛另在林哲民診所就診，陳盧愛均未在新光醫院有就醫紀
      錄，易遭識破，殊違常理；且育昌公司代辦申請所引進之
      外勞亦與被告家族期待不合、被告並非主動要約育昌公司
      代為辦理、不排除育昌公司之業務員亦有代辦引進外勞獲
      利而自行取得偽造診斷證明書之誘因，且亦確有行使偽造
      診斷證明書而獲罪者，是被告辯稱未於不詳時地，以不詳
      方式取得並交付前述偽造之診斷證明書予育昌公司向勞委
      會提出申請，為可採信。此外，亦查無其他積極證據足認
      被告有被訴之犯行，不能證明被告犯罪。
五、原審以不能證明被告犯罪為由，諭知被告無罪之判決，經核
    於法並無違誤。檢察官提起上訴，仍主張被告涉犯行使偽造
    私文書罪嫌，指摘原判決不當，其上訴為無理由，應予駁回
    。
據上論斷，應依刑事訴訟法第368條，判決如主文。
本案經檢察官鍾鳳玲到庭執行職務。
中　　華　　民　　國　　94　　年　　11　　月　　4 　　日
　　　　　　　　　刑事第十八庭  審判長法　官　吳昭瑩
　　　　　　　　　　　　　　　　　    法　官  楊貴雄
　　　　　　　 　 　　　　　　　　　　法　官  李英勇
以上正本證明與原本無異。
檢察官如不服本判決應於收受送達後十日內向本院提出上訴書狀
，其未敘述上訴之理由者並得於提起上訴後十日內向本院補提理
由書（均須按他造當事人之人數附繕本）。
                                      書記官　李信穎
中　　華　　民　　國　　94　　年　　11　　月　　7 　　日
